【裁判字號】    92,判,1682
【裁判日期】    921204
【裁判案由】    土地增值稅
【裁判全文】
最  高  行  政  法  院  判  決                  九十二年度判字第一六八二號
    上  訴  人  丙○○
    被 上訴 人  臺中市稅捐稽徵處
    代  表  人  乙○○
    被 上訴 人  臺中市政府
    代  表  人  甲○○
右當事人間因土地增值稅事件，上訴人對於中華民國九十一年三月五日臺中高等行政
法院九十一年度簡字第一八號判決，提起上訴，本院判決如左：
    主  文
上訴駁回。
上訴審訴訟費用由上訴人負擔。
    理  由
壹、本件上訴人主張：其於民國八十六年五月八日經由法院拍賣取得坐落台中市○○
    區○○段二○四地號土地，被上訴人台中市稅捐稽徵處黎明分處依行為時土地稅
    法第三十條第一項第五款規定核課土地增值稅。嗣被拍定人鄭淑雲於八十六年六
    月二日申請改按自用住宅優惠稅率課徵土地增值稅，該分處於八十六年八月二十
    八日核准在案。上訴人於八十七年六月五日申報移轉系爭土地並於八十七年六月
    十九日完納土地增值稅新台幣（下同）五二、二一八元後，分別於八十九年六月
    十七日、九月七日、十二月十一日申請以拍賣價格作為前次移轉價格，並退還土
    地增值稅五二、二一八元及自八十七年六月十九日至清償日止，按年息百分之五
    計算之利息。該分處則分別以八十九年六月二十一日中市稅黎明分二字第一三四
    二○、九月十五日中市稅黎明分二字第二○三三二、十二月十六日中市黎明分二
    字第二八七一五號等函予以否准，惟依行政訴訟法第二百四十三條第一項規定，
    判決不適用法規或適用不當者，為違背法令。查上訴人之法拍案件，應適用八十
    六年一月十五日修正公布「土地稅法」第三十條第二項「但書」之規定：「．．
    ．但前項申報移轉現值，經審核超過土地現值者，應以其自行申報之移轉現值為
    準，徵收土地增值稅。」查法院拍賣之案件，拍定後法院依法函台中市稅捐稽徵
    處查課土地增值稅，亦即該稅捐稽徵處應代拍定人依超過土地公告現值之每平方
    公尺「拍定價格二三、八一七元」申報方為妥適，然台中市稅捐稽徵處卻怠惰不
    依「拍定價格二三、八一七元」登錄於「土地登記謄本」上，已違司法院釋字第
    四六九號解釋意旨甚明，然原審對被上訴人等之違法裁量權所為之行政處分，不
    予撤銷，反而駁回上訴人在原審之訴，顯然原判決已違行政訴訟法第二百零一條
    及第二百四十三條第一項判決不適用法條或適用不當者為違背法令。又查八十六
    年一月十五日總統令修正，土地法第三十條計有第一項及第二項，其中第一項第
    五款法院拍賣、第六款照價收買或協議購買之土地，均由稅捐稽徵處代為申報，
    同理第二項第五款、第六款經審核超過公告土地現值者，稅捐稽徵處仍然應代土
    地所有者申報才妥適。因土地所有者（不論是拍定者或被拍照價收買者），均無
    法接觸到稅單申報書，原判決認為該土地稅法第三十條第二項為同條第一項各款
    有關申報土地所有權移轉現值之「例外」或「補充規定」，由此觀之，即可適用
    該法為每平方公尺「二三、八一七元」之登錄，否則，即是選擇性判決，且被上
    訴人之法定代理人未經用印，當事人於訴訟中即未經合法代理或代表，故原判決
    已違同法二百四十三條第一項判決不適用法規或適用不當者為違背法令及同條第
    二項第六款規定，判決不備理由或理由矛盾等語，提起上訴。
貳、被上訴人未提出答辯。
參、原判決關於被上訴人部分，以：按「土地所有權移轉或設定典權，其申報移轉現
    值之審核標準，依左列規定：一申報人於訂定契約之日起三十日內申報者，以訂
    約日當期之公告土地現值為準。．．．五經法院拍賣之土地，以拍定日當期之公
    告土地現值為準。．．．。但前項申報移轉現值，經審核超過公告土地現值者，
    應以其自行申報之移轉現值為準，徵收土地增值稅。」為八十六年一月十五日即
    行為時總統令修正土地稅法第三十條第一項第五款及第二項後段所明定。經查，
    上訴人因八十六年五月八日台灣台中地方法院拍賣坐落台中市○○區○○段二○
    四地號土地，其為拍定人，拍定價格一、九五三、○○○元，折算每平方公尺為
    二三、八一七元，有土地登記謄本及該法院不動產權利移轉證書在卷可佐，並為
    兩造所不爭，堪屬實在。上訴人既經法院拍賣方式取得該土地，依上開行為時土
    地稅法第三十條第一項第五款之規定，自應以該土地拍定日當期之公告土地現值
    為申報移轉現值，是被上訴人台中市稅捐稽徵處所屬黎明分處依該土地之拍定日
    當期之公告土地現值即每平方公尺二萬元為準，徵收土地增值稅，並無適用法令
    錯誤之處。上訴人訴稱其既經法院拍賣而取得該土地之所有權，拍定價格折算每
    平方公尺為二三、八一七元，超出當期之公告土地現值每平方公尺二萬元，依同
    法第三十條第二項後段但書之規定，稅捐稽徵處應代拍定人依超過土地公告現值
    之「拍定價格」申報乙節，惟該條第二項之規定係同條第一項各款有關申報土地
    所有權移轉現值之例外或補充規定，上訴人經法院拍賣方式取得該土地，已符合
    該條第一項第五款規定之要件，自無同條第二項後段但書所規定：「前項申報移
    轉現值，經審核超過公告土地現值者，應以其自行申報之移轉現值為準，徵收土
    地增值稅。」之情形，不得謂法院拍賣土地之價格即為申報移轉現值，是上訴人
    之主張自有誤會，難資為依據，被上訴人台中市稅捐稽徵處所屬黎明分處本件收
    土地增值稅，並無適用法令錯誤之處，上訴人訴請被上訴人台中市稅捐稽徵及台
    中市政府等二人應變更原課稅處分及連帶返還其所繳土地增值稅及法定遲延利息
    ，自屬無理由，乃判決駁回上訴人在原審此部分之訴。
肆、本院查：（一）、按對於適用簡易程序之裁判提起上訴或抗告，須經本院許可，
    且該許可以訴訟事件所涉及之法律見解具有原則性者為限，行政訴訟法第二百三
    十五條定有明文。所謂具有原則性，係指該事件所涉及之法律問題意義重大，而
    有加以闡釋之必要。例如：對於行政命令是否牴觸法律所為之判斷，或就同類事
    件所表示之法律見解與其他高等行政法院所表示之見解互相牴觸者。本件上訴人
    上訴主張法院拍賣之案件，拍定後法院依法函被上訴人台中市稅捐稽徵處查課土
    地增值稅，亦即被上訴人台中市稅捐稽徵處應類推適用土地稅法第三十條第二項
    規定代拍定人依超過土地公告現值之每平方公尺「拍定價格二三、八一七元」申
    報方為妥適，涉及法院拍賣之案件，拍定價格高於公告土地現值者，究應依土地
    稅法第三十條第一項第五款規定以拍定日之公告土地現值為準，或以同條第二項
    規定，以拍定價格為準，故本件所涉及之法律見解具有原則性，應許其上訴，合
    先說明。（二）、按行為時（即八十六年一月十五日修正公布）土地稅法第三十
    條規定：「土地所有權移轉或設定典權，其申報移轉現值之審核標準，依左列規
    定：一、申報人於訂定契約之日起三十日內申報者，以訂約日當期之公告土地現
    值為準。二、申報人逾訂定契約之日起三十日始申報者，以受理申報機關收件日
    當期之公告土地現值為準。三、遺贈之土地，以遺贈人死亡日當期之公告土地現
    值為準。四、依法院判決移轉登記者，以申報人向法院起訴日當期之公告土地現
    值為準。五、經法院拍賣之土地，以拍定日當期之公告土地現值為準。六、經政
    府核定照價收買或協議購買之土地，以政府收買日或購買日當期之公告土地現值
    為準。前項第一款至第六款申報人申報之移轉現值，經審核低於公告土地現值者
    ，得由主管機關照其自行申報之移轉現值收買或照公告土地現值徵收土地增值稅
    。但前項申報移轉現值，經審核超過公告土地現值者，應以其自行申報之移轉現
    值為準，徵收土地增值稅。」。本件上訴人於民國八十六年五月八日經由法院拍
    賣取得坐落台中市○○區○○段二○四地號土地，被上訴人台中市稅捐稽徵處黎
    明分處依行為時土地稅法第三十條第一項第五款規定核課土地增值稅。嗣被拍定
    人鄭淑雲於八十六年六月二日申請改按自用住宅優惠稅率課徵土地增值稅，該分
    處於八十六年八月二十八日核准在案。上訴人於八十七年六月五日申報移轉系爭
    土地並於八十七年六月十九日完納土地增值稅新台幣五二、二一八元後，分別於
    八十九年六月十七日、九月七日、十二月十一日申請以拍賣價格作為前次移轉價
    格，並退還土地增值稅五二、二一八元及自八十七年六月十九日至清償日止，按
    年息百分之五計算之利息。被上訴人台中市稅捐稽徵處黎明分處則分別以八十九
    年六月二十一日中市稅黎明分二字第一三四二○、九月十五日中市稅黎明分二字
    第二○三三二、十二月十六日中市黎明分二字第二八七一五號等函予以否准，上
    訴人不服，提起訴願。茲因受理訴願機關台中市政府逾期未為決定，上訴人提起
    本件行政訴訟，訴請變更原課稅處分及退還所繳土地增值稅及法定遲延利息，原
    審法院訴訟程序中，訴願機關台中市政府於九十年十二月廿四日作成訴願駁回之
    訴院決定。原判決關此部分，以本件應適用行為時土地稅法第三十條第一項第五
    款規定，而不適用同法第二項規定等事項，已詳為論述。又揆諸前揭行為時土地
    稅法第三十條第二項規定，上訴人主張被上訴人台中市稅捐稽徵處應代為申報拍
    定價格，於法尚屬無據，況被上訴人台中市稅捐稽徵處係土地增值稅之主管機關
    ，法律並無規定其應代為申報，得再審核其代為申報者，則上訴人主張被上訴人
    台中市稅捐稽徵處應代為申報拍定價格乙節，尚不足採；本件法院拍定案件既未
    有申報人申報之移轉現值，則與行為時土地稅法第三十條第二項但書之規定尚有
    未合，上訴人主張適用之，自尚不足採。揆諸前揭規定及說明，原判決所適用之
    法規與該案應適用之現行法規並無違背，與解釋判例，亦無牴觸，並無所謂原判
    決有不適用法規或適用不當或判決不備理由或理由矛盾等違背法令之情形。（三
    ）、上訴人對於業經原判決詳予論述不採之事由再予爭執，核屬法律上見解之歧
    異，要難謂為原判決有違背法令之情形。本件上訴論旨，仍執前詞，指摘原判決
    違誤，求予廢棄，難認有理由，應予駁回。
據上論結，本件上訴為無理由，爰依行政訴訟法第二百五十五條第一項、第九十八條
第三項前段，判決如主文。
中    華    民    國    九十二      年     十二       月      四        日
                    最 高 行 政 法 院  第 三 庭
                                審 判 長 法  官      葉  振  權
                                         法  官      林  家  惠
                                         法  官      吳  錦  龍
                                         法  官      劉  鑫  楨
                                         法  官      吳  明  鴻
右  正  本  證  明  與  原  本  無  異
                                         法院書記官  陳  盛  信
中    華    民    國    九十二      年      十二      月      四        日


司法院資訊處製作；財團法人民間司法改革基金會備份。
